臺灣板橋地方法院民事判決　　　　　　　95年度訴字第1925號
原　　　告　丙○○
　　　　　　　　　　　號3樓之.
訴訟代理人　黃元龍律師
被　　　告　全世界建設有限公司
　　　　　　　　　　　號1樓
　　　　　　　　　　　統一編號.
兼　　　上
法定代理人　甲○○
　　　　　　　　　　　路40號.
　　　　　　　　　　　號1樓
被　　　告　乙○○
　　　　　　　　　　　10號3.
上列當事人間請求損害賠償等事件，本院於中華民國96年4 月20
日言詞辯論終結，判決如下：
    主      文
被告應連帶給付原告新臺幣壹佰壹拾柒萬肆仟元，及被告全世界
建設有限公司、甲○○部分自民國九十五年十月三日起，被告乙
○○自民國九十五年九月三十日起，均至清償日止，按週年利率
百分之五計算之利息。
原告其餘之訴駁回。
訴訟費用由被告連帶負擔。
本判決於原告以新臺幣肆拾萬元為被告供擔保後，得假執行；但
被告如以新臺幣壹佰壹拾柒萬肆仟元為原告預供擔保，得免為假
執行。
原告其餘假執行之聲請駁回。
    事實及理由
一、本件被告全世界建設有限公司（下稱全世界公司）、甲○○
    未於最後言詞辯論期日到場，另被告乙○○未於言詞辯論期
    日到場，核均無民事訴訟法第38 6條所列各款情形，爰依原
    告之聲請，由其一造辯論而為判決。
二、按解散之公司，於清算範圍內，視為尚未解散，公司法第25
    條定有明文。經查被告全世界公司於原告起訴前之民國92
    年10月24日即已解散，並由股東選任為甲○○清算人，業據
    本院依職權調閱全世界公司網路商工登記資料公示查詢表1
    件、經濟部92年10月24日經授中字第09232861330 號函影本
    1 件、股東同意書影本1 件、公司變更登記表影本1 件為證
    （見本院卷第35頁至第42頁），又甲○○迄未向本院呈報就
    任全世界公司清算人，亦未呈報全世界公司清算終結，足證
    全世界公司尚未依法清算完畢，揆諸前開說明，視為尚未解
    散，故原告列甲○○為全世界公司之法定代理人，經核於法
    尚無不合，合先敘明。
三、原告主張：原告於89年4 月4 日與被告乙○○簽訂房地、車
    位買賣合約書，以新臺幣（下同）510 萬元買受編號F 棟3
    樓1 戶房地，即門牌號碼臺北縣永和市○○○路○ 段51巷20
    弄6 號3 樓之1 及坐落土地應有部分（下稱系爭房地）。原
    告於買受後，即依約給付買賣價金2,094,000 元，僅剩價金
    餘款3,006,000 元。不意於雙方已作成公契，原告已繳納契
    稅完畢而於移轉所有權登記之前，被告乙○○、甲○○竟於
    89年11月13日先將系爭房地登記為乙○○名義，並設定本金
    最高限額418 萬元之第一順位抵押權予國泰世華銀行（原名
    世華銀行），其設定義務人為乙○○設定債務人為全世界公
    司。原告買受系爭房地，依其與乙○○間之買賣契約，其付
    款方式係尾款3 百萬元部分以貸款方式支付，原告於得被告
    同意後商洽臺灣銀行貸款，然被告乙○○及甲○○竟於明知
    原告僅剩3 百萬元尾款，仍以全世界公司為借款人，乙○○
    、甲○○為連帶保證人，將系爭房地設定抵押權，向國泰世
    華銀行貸得360 萬元，遠逾原告應付之尾款3 百萬元，被告
    並將貸得款項用以清償全世界公司之欠款，嗣僅繳付少許利
    息，即置之不理，致原告遭銀行催償，原告為免房屋被拍賣
    ，不得已代為償還本金360 萬元及利息合計418 萬元，扣除
    原告應付之房地餘款3,006,000 元，原告共計代被告清償
    1,174,000 元。被告藉出售系爭房地之際，共謀故意將之設
    定抵押予國泰世華銀行360 萬元，且拒不塗銷，自有故意不
    法之行為，致原告所購系爭房地負擔額外之抵押權，自係侵
    害原告所購房地不須負擔額外之抵押權之權利，並致原告受
    損1,174,000 元，且原告係就被告對國泰世華銀行所負債務
    為有利害關係之第三人，原告代為償還被告對國泰世華銀行
    所負債務，依民法第312 條規定已承受銀行之權利，被告乙
    ○○為系爭房地之出售人，並與原告合意僅貸款3 百萬元即
    足，竟逕以系爭房地先行設定抵押予國泰世華銀行，由全世
    界公司貸得款項，且未清償該筆貸款及塗銷該抵押權，致銀
    行已經拍賣系爭房地，原告不得已代為清償，並受有1,174,
    000 元之損害，被告乙○○自有不完全給付之債務不履行情
    事，原告自得依民法第185 條第1 項、第28條、民法第312
    條、消費借貸、連帶保證、民法第227 條、第231 條之規定
    ，請求被告連帶給付原告1, 174,000元及自90年7 月31日起
    至清償日止，按年息5%計算之遲延利息等語。
四、被告全世界公司、甲○○未於最後言詞辯論期日到場，惟依
    其前言詞辯論期日到場以：被告全世界公司確實有向國泰世
    華銀行借款，被告當時對國泰世華銀行負債約370 萬元左右
    ，原告是否向國泰世華銀行清償418 萬元伊不清楚，惟若由
    全世界公司及甲○○向國泰世華銀行清償，即毋庸清償至41
    8 萬元，全世界公司向國泰世華銀行借款時，其抵押權之最
    高限額均依慣例加2 成設定，故全世界公司積欠國泰世華銀
    行之債務並無418 萬元，本件應係原告違約而非全世界公司
    及甲○○違約等語，資為抗辯。併為答辯聲明：原告之訴駁
    回。另被告乙○○未於言詞辯論到場，惟提出書狀以：伊係
    出借名義登記為系爭房地之所有權人，全世界公司之經營狀
    況伊全然不知，伊亦無違約問題等語，資為抗辯。
五、原告及被告全世界公司、甲○○於本院95年11月21日言詞辯
    論期日依民事訴訟法第271 條之1 準用第270 條之1 第1項
    第3 款規定，協議簡化爭點，其協議不爭執及爭執之事項如
    下（見本院卷第90頁）：
  (一)兩造不爭執之事項：
    1.原告於89年4 月4 日與乙○○簽訂房地、車位買賣合約書
      ，以總價510 萬元之價格買受臺北縣永和市○○○路○ 段
      51巷20弄3 號3 樓之1 之房屋及坐落土地（即系爭房地）
      ，原告已給付買賣價金2,094,000 元，系爭房地則於89年
      12月15日移轉登記予原告，原告提出之買賣合約書、買賣
      契約附件及匯款單、土地及建物登記謄本影本均為真正（
      原證1 、2 、3 ，見本院卷第7 頁至第30頁）。
    2.被告乙○○於於89年11月13日以系爭房地設定本金最高限
      額418 萬元之抵押權予國泰世華銀行（合併前為世華銀行
      ），設定債務人為全世界公司，原告提出土地及建物登記
      謄本影本為真正（原證3 ，見本院卷第27頁至第30頁）。
    3.原告於90年7 月31日依民法第312 條規定，向世華銀行代
      為清償債務人全世界公司、甲○○、乙○○之部分借款債
      務，本金418 萬元，全世界公司、甲○○、乙○○對世華
      銀行所負之借款債務為連帶債務，原告提出國泰世華銀行
      安和分行95年3 月17日函、代位清償證明書影本均為真正
      （見本院卷第31頁、第32頁）。
    4.本件訴訟標的法律關係為：(一)民法第312 條利害關係之第
      三人清償、(二)民法第184 條第1 項、第185 條第1 項、民
      法第28條侵權行為法律關係、(三)民法第227 條債務不履行
      之損害賠償。以上三者為競合關係，請鈞院擇一判決。
  (二)兩造爭執之事項：
    1.被告是否應賠償原告1,174,000 元及自90年7 月31日起至
      清償日止之利息？
六、原告主張其於89年4 月4 日與乙○○簽訂房地、車位買賣合
    約書，以總價510 萬元之價格買受系爭房地，原告已給付買
    賣價金2,094,000 元，系爭房地於89年12月15日移轉登記予
    原告，惟被告乙○○於89年11月13日以系爭房地設定本金最
    高限額418 萬元之抵押權予國泰世華銀行（合併前為世華銀
    行），設定債務人為全世界公司，嗣原告於90年7 月31日依
    民法第312 條規定，向世華銀行代為清償債務人全世界公司
    、甲○○、乙○○之部分借款債務，本金418 萬元，全世界
    公司、甲○○、乙○○對世華銀行所負之借款債務為連帶債
    務等情，業據原告提出買賣合約書、買賣契約附件及匯款單
    、土地及建物登記謄本影本、土地及建物登記謄本影本4 紙
    、國泰世華銀行安和分行95年3 月17日函、代位清償證明書
    影本（見本院卷第7 頁至第32頁）為證，並經兩造協議所不
    爭執，自堪採信為真實。
七、被告全世界公司及甲○○雖以被告全世界公司當時對國泰世
    華銀行負債僅370 萬元左右，原告毋庸清償至418 萬元，而
    被告等將系爭房地設定最高限額抵押權418 萬元予國泰世華
    銀行，乃因銀行貸放款實務慣例均將貸得金額加計2 成始為
    設定抵押權之最高限額，故原告自行清償，與被告無涉，本
    件應係原告違約而非全世界公司違約，原告不得向被告請求
    賠償云云。
八、惟查：
  (一)原告確實代全世界公司、甲○○及乙○○清償其等部分借款
    債務，本金418 萬元，有原告提出國泰世華銀行出具之代位
    清償證明書影本1 件、函影本1 件為證（見本院卷第31頁、
    第32頁），復經本院依職權向國泰世華銀行查明屬實，有國
    泰世華銀行95年12月13日（95）國世安字第131 號函暨繳款
    通知單影本3 紙在卷可稽（見本院卷第98頁至第101 頁）。
  (二)另依全世界公司以系爭房地設定本金最高限額418 萬元抵押
    權予國泰世華銀行（合併前為世華銀行）時，其抵押權設定
    契約書係約定該抵押權擔保範圍為債務人全世界公司對世華
    銀行現在（包括過去所負現在尚未清償）及將來所負在本抵
    押權設定契約書所定債權最高限額內之各項借款、票據、保
    證、利息、遲延利息，違約金、抵押權人所墊付抵押物之保
    險費、實行抵押權之費用、對債務人取得執行名義之費用、
    其其他債務人應負擔之法律程序費用、與因債務不履行而發
    生之損害賠償及其他一切債務，亦經本院依職權調閱抵押權
    設定契約書等相關資料在卷可參（見本院卷第113 頁至第
    121 頁，前開約定事項見本院卷第117 頁），而全世界公司
    、甲○○及乙○○於89年12月10日共同簽發面額1 億9500萬
    元之本票1 紙交付予世華銀行，除原告於90年7 月31日清償
    之418 萬元外，其餘額經世華銀行以本院90年度民執月字第
    14200 號強制執行事件，強制執行在案，於前開強制執行事
    件91年7 月23日分配時，世華銀行以第一順位抵押權人列入
    分配之債權本息即有73,753,259元，而原告於90年7 月31
    日以有利害關係第三人清償418 萬元後，全世界公司尚欠世
    華銀行本金64,044,114元，亦據本院依職權向國泰世華銀行
    查明屬實，有該行96年2 月6 日（96）國世安字第24號函暨
    本票影本1 件、分配表影本1 件、放款帳務資料本金查詢表
    5 紙附卷可按（見本院卷第136 頁至第147 頁），足證原告
    於90年7 月31日代被告等向國泰世華銀行清償418 萬元時，
    被告等對國泰世華銀行所負之連帶債務遠逾418 萬元，被告
    全世界公司及甲○○抗辯其積欠國泰世華銀行之連帶債務僅
    370 餘萬元云云，顯不足採。
九、按就債之履行有利害關係之第三人為清償者，於其清償之限
    度內承受債權人之權利，民法第312 條定有明文。本件原告
    向乙○○買受系爭房地，惟系爭房地經被告等設定本金最高
    限額418 萬元之抵押權予國泰世華銀行，用以擔保被告等對
    國泰世華銀行所負高達1 億9,500 萬元之本票債務，原告於
    90年7 月31日清償後，依民法第312 條之規定，即於其清償
    之限度即418 萬元內，承受債權人國泰世華銀行之權利。
十、從而，原告依據民法第312 條及國泰世華銀行對被告等之消
    費借貸、連帶保證及本票債權，請求被告連帶給付418 萬元
    ，自屬有據。又被告依據民法第312 條之規定對原告所負之
    本件債務，係屬未約定期限之債務，故被告應自受催告時起
    負遲延責任，故原告請求被告連帶給付418 萬元及自起訴狀
    繕本送達翌日，即被告全世界公司、甲○○部分自95年10月
    3 日起、被告乙○○自95年9 月30日起，均至清償日止，按
    年息5%計算之法定遲延利息，為有理由，應予准許；逾此部
    分之請求，為無理由，應予駁回。
十一、因本案事證已臻明確，兩造其餘主張、陳述及所提之證據
      暨攻擊防禦方法，經本院審酌後，認均與本案判斷結果無
      影響，毋庸再予一一審酌，附此敘明。
十二、原傲陳明願供擔保，聲請宣告假執行，經核原告勝訴部分
      ，於法尚無不合，爰酌定相當之擔保金額宣告之，並依職
      權宣告被告得供擔保免為假執行。至原告其餘假執行之聲
      請，因該部分之訴業經駁回，其假執行之聲請亦失所附麗
      ，應併予駁回。
十三、、結論：本件原告之訴為一部有理由，一部無理由，依民
      事訴訟法第385 條第1 項前段、第79條、第85第2 項、第
      390條、第392 條第2 項，判決如主文。
中　　華　　民　　國　　96　　年　　4 　　月　　30　　日
                  民事第一庭    法　官　周舒雁
上列正本係照原本作成
如對本判決上訴，須於判決送達後20日內向本院提出上訴狀
中　　華　　民　　國　　96　　年　　4 　　月　　30　　日
                                書記官  張坤校
